臺灣高等法院刑事判決
110年度上訴字第3236號
上  訴  人  臺灣新竹地方檢察署檢察官
上  訴  人  
即  被  告  田○廣




選任辯護人  王銘助律師
上列上訴人等因家暴傷害案件，不服臺灣新竹地方法院110年度
訴字第6號，中華民國110年8月11日第一審判決（起訴案號：臺
灣新竹地方檢察署109年度偵字第10579號），提起上訴，本院判
決如下：
    主  文
原判決撤銷。
田○廣犯傷害直系血親尊親屬罪，處有期徒刑伍月。
    犯罪事實
一、田○廣為田○金及余○○夫妻之子，田○廣、其妻及其子女，與
    田○金及余○○夫妻同住於新竹縣○○鄉○○村○○街00巷0號房屋，
    田○廣與田○金二人間具有家庭暴力防治法第3條第3款所定之
    直系血親家庭成員關係。田○廣於民國109年6月27日晚上10時
    30分許，因得知其妻與田○金在前址家中發生口角爭執，遂
    從外返回與田○金理論，詎雙方一言不合，田○金先朝田○廣
    丟擲水桶，惟未擊中，田○廣見狀心生不滿，即基於傷害之
    故意，出拳毆打田○金頭部，手抓田○金身體撞牆，從田○金
    背後手勒其頸部，致田○金受有顱內出血、頭皮撕裂傷、左
    臉頰擦傷、頸部挫傷、左上臂擦傷、左小腿瘀挫傷等傷害。
二、案經田○金訴由新竹縣政府警察局新湖分局報告臺灣新竹地
    方檢察署檢察官偵查起訴。
    理  由
一、按被告以外之人於審判外之言詞或書面陳述，除法律有規定
    者外，不得作為證據，刑事訴訟法第159條第1項定有明文。
    本案上訴人即被告田○廣（下稱被告）爭執證人田○金、余○○
    警詢筆錄之證據能力，查該證人二人之警詢筆錄，係其等於
    司法警察調查中所為陳述，屬被告以外之人於審判外之陳述
    ，且未符合刑事訴訟法第159條之1至之5所定之傳聞例外，
    核無證據能力，應予排除。
二、本案當事人即檢察官及被告，對於本案其餘證據之證據能力
    均不爭執，本院查無證據得認該等證據之取得有何違法情事
    ，且認為該等證據之內容與本案認定有關，爰合法調查後引
    為裁判之依據。
三、訊據被告固坦承於案發時地，與告訴人即其父田○金發生肢
    體衝突，致告訴人受有如犯罪事實欄所示之傷害，惟堅詞否
    認有何犯行，辯稱當時係因告訴人拿扁鑽攻擊自己，始出手
    正當防衛等語。經查：
  ㈠被告於案發時地出拳毆打告訴人頭部，手抓告訴人身體撞牆
    ，從告訴人背後手勒其頸部，致告訴人受有如犯罪事實欄所
    示之傷害等情，業據被告於警詢、偵訊、原審準備程序、原
    審審理及本院審理時坦承「有和他發生扭打」、「勒住對方
    的脖子」、「攻擊他的臉部」、「可能有讓他的手與頭撞到
    牆」、「我確實有毆打告訴人」、「我也有徒手捶他臉部，
    扭打過程中有撞來撞去，空間很狹小，有撞到旁邊櫃子」、
    「（問：用拳頭打他臉部）是」、「（問：有抓住他身體去
    撞牆）有」等語無諱（偵卷第7-8頁調查筆錄、第23頁反面
    訊問筆錄、原審卷第31頁準備程序筆錄、第78頁審判筆錄)
    ，核與證人即告訴人於原審審理時證述受害情節大致相符（
    原審卷第71-75頁審判筆錄），並有記載告訴人傷勢之中國
    醫藥大學新竹附設醫院受理家庭暴力事件驗傷診斷書、病危
    通知單等在卷可稽（偵卷第14-16頁）。另被告得知其妻與
    告訴人發生口角爭執，返家與告訴人理論乙節，分據證人即
    被告之妻涂○○於偵詢時及被告之母余○○於本院審理時證述屬
    實（偵卷第26頁詢問筆錄、本院卷第277頁審判筆錄）；被
    告從告訴人背後手勒其頸部後，等待警方前來處理乙節，則
    據證人余○○於本院審理時陳稱無誤（本院卷第278頁審判筆
    錄）。
  ㈡雖被告辯稱係出於正當防衛而出手等語，惟按互毆係屬多數
    動作構成單純一罪，而互為攻擊之傷害行為，縱令一方先行
    出手，還擊之一方，在客觀上苟非單純對於現在不法之侵害
    為必要排除之反擊行為，因其本即有傷害之犯意存在，自無
    主張防衛權之餘地（最高法院96年度台上字第3526號刑事判
    決參照）。查證人田○金於原審審理時證稱：我拿水桶丟旁
    邊，沒丟到他，他用拳頭打我頭七八下，我無法反擊，因此
    拿扁鑽自衛，一拿到扁鑽他就把我抱著鎖住我，我沒有刺到
    他，他抱著我去撞水泥牆角，扁鑽就掉了，掉了之後，被告
    持續攻擊我，勒住我脖子到警察來等語（原審卷第71-75頁
    審判筆錄）。被告於原審審理時亦坦承：因告訴人丟水桶，
    且還想再拿東西丟我，所以我上前以拳頭打他臉部之方式阻
    止他，之後他拿扁鑽，因此我抓他身體去撞牆，又從背後勒
    住他脖子，另一手抓到手腕，他刺我，當時我穿牛仔褲，可
    能擦傷，後來扁鑽鬆脫，扁鑽離手後，我仍繼續勒住他脖子
    等語（原審卷第78-79頁審判筆錄)。證人余○○於本院審理時
    則稱：其未見到被告與告訴人衝突之過程，其從樓上下來時
    ，看到被告用手肘架住告訴人頸部，告訴人一直掙扎、發出
    聲音，於是順手拿起告訴人平常做裝潢用的工具即扁鑽反抗
    等語（本院卷第278、281-282頁審判筆錄）。綜合被告及上
    開證人之所述可知，告訴人係先向被告丟擲水桶未中，被告
    見狀心生不滿，因而出拳毆打被告臉部。準此，被告雖遭受
    告訴人之攻擊，但僅止於丟擲水桶而已，以其侵害方式，控
    制告訴人雙手，堪認合於防衛之舉，但被告捨此不為，趨前
    出拳毆打告訴人臉部、手抓告訴人身體撞牆及從告訴人背後
    手勒其頸部之接續行為，以其積極侵害及肢體衝突之強度遠
    逾丟擲水桶，足徵被告欲以加諸肉體上痛苦方式報復告訴人
    之傷害犯意，而非防衛意思可擬。
  ㈢又告訴人於衝突中曾持扁鑽刺向告訴人乙節，固經證人余○○
    於本院審理時證述屬實（本院卷第282頁審判筆錄），惟被
    告於原審審理既稱，其毆打告訴人臉部後，告訴人始伸手拿
    起扁鑽等語（原審卷第78頁審判筆錄）；證人余○○亦稱，告
    訴人係遭被告勒頸，挣扎下始順手拿起扁鑽反抗並刺向告訴
    人腿部等語（本院卷第282頁審判筆錄），足見告訴人持扁
    鑽刺向告訴人應係遭到被告攻擊後被動反擊之舉而已，無從
    據以認定被告出手毆打告訴人時係基於防衛意思。至本院勘
    驗卷附警方到場處理時所佩戴密錄器錄得之影音紀錄（置放
    於本院卷證物袋），固見余○○於警方到場處理時向警方陳稱
    「不能放手，一放手就發神經」、「從年輕都要拿刀子砍我
    們，從年輕都這樣」、「就看他一直刺一直刺」、「神經，
    一直要殺他」等語之情節，有勘驗筆錄在卷可憑（本院卷第
    124、132、137頁），然被告與告訴人間相互出手之順序及
    告訴人挣扎中持扁鑽被動反擊等情既經認定如前，且證人余
    ○○亦稱雙方衝突時其未在場目睹，所為上開言詞又未具體指
    明其緣由，至多應係擔憂告訴人過於激動之反應而已，仍無
    從為有利於被告之認定。從而，被告所辯，與事理有違，應
    係避重就輕之詞。本案事證明確，被告犯行堪以認定。
四、核被告所為，刑法第280條、同法第277條第1項之傷害直系
    血親尊親屬罪。被告係對家庭成員之告訴人實施身體上不法
    侵害之行為，所為亦屬家庭暴力防治法第2條第2款所稱之家
    庭暴力罪。被告係對直系血親尊親屬犯刑法第277條第1項之
    傷害罪，應依同法第280條之規定加重其刑。
五、原審認被告犯罪事證明確，並予論罪科刑，固非無見，惟被
    告傷害告訴人，致告訴人受有顱內出血之傷害，業據檢察官
    於本院審理時所主張並援引卷內告訴人病危通知（偵卷第14
    頁）。被告係因告訴人丟擲水桶在先，始憤而出手傷害告訴
    人，傷害過程之中，因與告訴人肢體衝突而受有左前胸挫傷
    、右手背挫傷、右手腕挫傷、右小腿前側挫傷等傷害；被告
    對之未曾提出告訴，並於偵詢時表明不提出告訴；告訴人脾
    氣暴躁，曾有實施家庭暴力之過往等情，業據被告於本院審
    理時所主張並援引卷內中國醫藥大學新竹附設醫院受理家庭
    暴力事件驗傷診斷書（偵卷第17-18頁）、被告偵詢時自白
    （偵卷第23頁反面詢問筆錄）、證人余○○於本院審理時證述
    （本院卷第279頁審判筆錄）。原審未及審酌上開不利及有
    利被告之量刑因子，難謂允洽。檢察官及被告上訴指摘原判
    決未及斟酌上述量刑因子，致量刑失當，非無理由，應由本
    院撤銷改判。至被告上訴另以被告所為係構成正當防衛，指
    摘原判決認定被告犯罪有誤之部分，則無理由，附此敘明。
六、爰以行為人之責任為基礎，參考被告、告訴人及證人余○○所
    述、被告前案紀錄表及卷附與被告罪責及個人情狀相關之資
    料，審酌被告係因告訴人家暴所生之陰影，對告訴人本有不
    滿，復因其妻與告訴人發生口角爭執而與告訴人理論，見告
    訴人丟擲水桶，為求報復，憤而出手之犯罪動機、目的及所
    受刺激；出拳毆打告訴人臉部、手抓告訴人身體撞牆及從告
    訴人背後手勒其頸部之犯罪手段；造成告訴人受有如犯罪事
    實欄所記載之顱內出血等傷害，傷勢非屬輕微之損害程度等
    與罪責相關之事項，兼衡現為工廠作業員，經濟普通，與太
    太及二名未成年子女（目前為5歲、7歲）同住之生活狀況；
    未有前科，素行良好；大學畢業之智識程度；與告訴人為父
    子關係；於告訴人之病危通知上家屬欄簽名，未對告訴人提
    告，坦認出手致告訴人成傷，得見悔悟之意，惟尚未取得告
    訴人之諒解並修復因犯罪所破裂之親子關係之犯後態度等與
    社會復歸可能性相關之事項，量處有期徒刑5月。　
據上論斷，依刑事訴訟法第369條第1項前段、第364條、第299條
第1項前段，刑法第280條、第277條第1項，刑法施行法第1條之1
第1項，判決如主文。
本案經檢察官劉晏如提起公訴，檢察官劉得為提起上訴，檢察官
樊家妍到庭執行職務。
中　　華　　民　　國　　111 　年　　10　　月　　25　　日
                  刑事第三庭    審判長法　官  張惠立
                                      法　官  鄭昱仁
                                      法　官  張道周
以上正本證明與原本無異。
如不服本判決，應於收受送達後20日內向本院提出上訴書狀，其
未敘述上訴之理由者並得於提起上訴後20日內向本院補提理由書
（均須按他造當事人之人數附繕本）「切勿逕送上級法院」。
                                      書記官  彭秀玉
中　　華　　民　　國　　111 　年　　10　　月　　25　　日
附錄：本案論罪科刑法條全文              
中華民國刑法第280條
對於直系血親尊親屬，犯第277條或第278條之罪者，加重其刑至
二分之一。
中華民國刑法第277條第1項
傷害人之身體或健康者，處5年以下有期徒刑、拘役或50萬元以
下罰金。